Inventaris van het archief van het Kantongerecht te Gorinchem, 1950-1959
Nationaal Archief, Den Haag
Kantongerecht Gorinchem [periode 1950-1959]
Kantongerecht Gorinchem, 1950-1959
37115
6.00 meter; 62 inventarisnummers.
Normale geschreven, getypte en gedrukte documenten, geen bijzondere handschriften.
Nationaal Archief, Den Haag
Kantongerecht te Gorinchem
Het archief (waarvan de stukken inhoudelijk dateren uit 1943 - 1962) is onderverdeeld in burgerlijke zaken, buitengerechtelijke zaken en huishoudelijke en griffiezaken. De burgerlijke zaken zijn onderverdeeld naar procesgang in dagvaardingen en rekesten. Van de dagvaardingen zijn er audiëntiebladen, met klapper- en rolkaarten en een register als ingang daarop. Van de rekesten zijn er o.a. dossiers betreffende huur- en arbeidszaken en registers inzake dwangbevelen. Verder zijn er stukken van de pachtkamer zoals dossiers en audiëntiebladen. De buitengerechtelijke stukken bestaan uit voogdij registerkaarten.
Archiefvorming
Geschiedenis van de archiefvormer
Organisatie van de rechterlijke macht en territoriale inrichting
Jurisdictiegebied
Bij wet van 10 augustus 1951, Stbl. 347, houdende nieuwe vaststelling van het rechtsgebied en de zetels der rechtbanken en kantongerechten, behorende tot het gerechtshof te 's-Gravenhage wordt het rechtsgebied van het kanton Gorinchem (3e Kanton) opnieuw vastgesteld. Deze wet trad in werking op 1 februari 1952.
Het omvat dan de gemeenten: Almkerk; Ameide; Arkel: Asperen; Everdingen; Giessen; Giessen-Nieuwkerk; Gorinchem; Hagestein; Hardinxveld; Hei-en Boeicop; Herwijnen; Heukelom; Hoogblokland; Hoornaar; Kedichem; Leerbroek; Leerdam; Lexmond; Meerkerk; Nieuwland; Noordeloos; Op-en Neer-Andel; Peursum; Rijswijk (N.B.); Schelluinen; Schoonrewoerd; Tienhoven (Z.H.); Vianen; Vuren; Werkendam; Woudrichem.
Onder artikel 27 van het Staatsblad uit 1956 no. 426 staat het volgende:
Artikel 6 van de wet van 10 augustus 1951, Stbl. 347, houdende nieuwe vaststelling van het rechtsgebied en de zetels der rechtbanken en kantongerechten, wordt met ingang van 1 januari 1957 gewijzigd als volgt: Onder "Kantongerecht Gorinchem" wordt in de plaats van "Giessen-Nieuwkerk" nu "Hardinxveld" gelezen. Bij Giessenburg wordt nu Hardinxveld-Giessendam gelezen en vervalt "Peursum".
Besluit van 17 juni 1953 art. 2, Stbl. 291, houdende aanwijzing van de gemeente Vianen als plaats waar in het kanton Gorinchem ook buiten de hoofdplaats van dit kanton zittingen worden gehouden:
Op de terechtzitting te Vianen zullen worden aangebracht, behandeld en afgedaan, alle strafzaken welke, indien de gemeenten Vianen, Lexmond, Hei-en Boeicop, Schoonrewoerd, Hagestein en Everdingen een zelfstandig kanton vormden, zouden behoren tot de bevoegdheid van de rechter in dat kanton.
Dit trad in werking op 1 juli 1953.
Functionarissen en hun taak
Kantonrechters en kantonrechters-plaatsvervangers
Artikel 117 van de Grondwet bepaalt dat de Koning de leden van de rechterlijke macht voor het leven benoemt. Bij de wet van 3 december 1933 (Stbl. S 576) werd dit veranderd. Alle bij de rechtspraak betrokken personen worden voor het leven benoemd. Met ingang van de eerste dag van de maand volgende op die waarin zij de leeftijd van 70 jaar hebben bereikt wordt ontslag verleend (artikel 36, 51, 62, en 84 Wet RO).
Voor de functie van kantonrechter is een doctoraat in de rechtswetenschap (rechtsgeleerdheid) of meestertitel in de rechten bij een Nederlandse universiteit of aan de Open universiteit noodzakelijk. Voor de kantonrechter-plaatsvervanger gelden dezelfde eisen.
Een kantonrechter is een alleensprekend rechter, met uitzondering van zaken betreffende de pachtwet. De kantonrechter is voorzitter van de pachtkamer, die verder bestaat uit twee niet tot de rechterlijke macht behorende leden als deskundige leden (artikel 115 PW).
De rechtbank beëdigt de kantonrechter, op voordracht van het Openbaar Ministerie. De kantonrechter wordt geïnstalleerd tijdens een zitting van het kantongerecht.
De leden van de rechterlijke macht worden door de Hoge Raad ingevolge artikel 12 RO ontslagen:
indien zij uit hoofde van ziekten of gebreken blijvend ongeschikt zijn hun functie te vervullen
bij ongeschiktheid voor de functie, anders dan uit hoofde van ziekten of gebreken
bij de aanvaarding van ambten of betrekkingen, die volgens de wet onverenigbaar zijn met de door hen beklede functie
indien zij hun functie niet mogen behouden op grond van wettelijke voorschriften over het bekleden van functies door personen die tot elkaar in een familiebetrekking staan
bij het verlies van het Nederlanderschap.
Wanneer een vacature voor kantonrechter of kantonrechter-plaatsvervanger openstaat, wordt door de president van de rechtbank een vergadering met de officier van justitie, het hoofd van het arrondissementsparket en de kantonrechters in het arrondissement belegd. Deze vergadering overlegt aan de president en de procureur-generaal van het gerechtshof, tot welk ressort het kantongerecht behoort, een aanbevelingslijst van drie kandidaten. De lijst wordt aan de Koning aangeboden, waarna een kandidaat benoemd wordt. Ook de kantonrechter-plaatsvervanger wordt door de Koning benoemd.
De griffier
De griffier en de substituut-griffier worden benoemd bij koninklijk besluit, niet voor het leven, maar tot wederopzegging (art 36. lid 1 en lid 2 RO). Ontslag wordt verleend op 65 jarige leeftijd, terwijl zij ook voor die tijd kunnen worden ontslagen.
Tot griffier kunnen alleen zij worden benoemd, die aan een Nederlandse universiteit of aan een Open Universiteit een doctoraal examen hebben afgelegd, dan wel bij een algemene maatregel van bestuur voldoende verklaarde opleiding hebben. (artikel 35, lid 2 RO).
Een griffier kan bij meer dan één kantongerecht worden benoemd. De griffier bij een arrondissementsrechtbank kan, ingevolge artikel 37, lid 2 RO, eveneens tot griffier van een kantongerecht worden benoemd.
De taak van de griffier houdt onder andere in de inrichting van de administratie, het beheer van archief en bibliotheek, de bewaring van opgezonden neergelegde stukken en geldswaarden, het bijhouden van zittingsrollen en audiëntiebladen. De taken van de griffier zijn geregeld in Reglement I van de Wet op de Rechterlijke Organisatie, het Wetboek van Burgerlijke Rechtsvordering en het Wetboek van Strafvordering.
Bij afwezigheid van de griffier worden zijn taken overgenomen door een substituut-griffier of een waarnemend griffier. Deze ambtenaren worden door de Minister van Justitie benoemd, op aanbeveling van de kantonrechter.
Griffie-ambtenaren
Deze worden aangesteld door de minister van justitie (sinds 1910, voordien door de griffier) en verrichten werkzaamheden ten behoeve van de inwendige dienst van het kantongerecht en de griffie.
Deurwaarders
Deze worden benoemd door de minister van Justitie (eerder door de rechtbank) en moeten naast het uitbrengen van exploten en dergelijke ook dienst doen ter terechtzitting.
Het Openbaar Ministerie
Artikel 3 e.v. van de Wet op de Rechterlijke Organisatie regelt de organisatie en de bevoegdheden van het Openbaar Ministerie. Het is belast met de handhaving van wetten, de vervolging van alle strafbare feiten en de tenuitvoerlegging van alle strafvonnissen. Bij het kantongerecht wordt het Openbaar Ministerie uitgeoefend door de Officieren van Justitie en hun plaatsvervangers. Aan het hoofd van een arrondissementsparket staat de Hoofdofficier van Justitie.
Tussen het Openbaar Ministerie en de rechterlijke macht bestaat een tweetal verschillen: de Minister van Justitie is politiek verantwoordelijk voor het Openbaar Ministerie, terwijl een rechter onafhankelijk is, en het Openbaar Ministerie houdt zich bij uitsluiting met het strafrecht bezig.
De ambtenaar van het Openbaar Ministerie
Bij de Wet van 9 april 1877 (Stbl. 73) werd de functie van Ambtenaar van het Openbaar Ministerie bij het kantongerecht ingesteld. De ambtenaar O.M. werd eveneens bij koninklijk besluit tot wederopzegging benoemd. Als benoemingseisen golden, dat hij Nederlander is, een minimumleeftijd van 23 jaar en een doctoraat in de rechtswetenschap (rechtsgeleerdheid) of meestertitel in de rechten. Wanneer bij het kantongerecht of bij dezelfde kantons meer dan één ambtenaar O.M. waren aangesteld, wees de Procureur-Generaal bij het desbetreffende gerechtshof één aan als hoofd van het Parket. De ambtenaar O.M. stond onder toezicht en directie van de Procureur-Generaal bij het gerechtshof. Hun taak was het onderzoeken van en vervolgen van strafbare feiten die plaats vonden in het kanton waar zij werkzaam waren. Als waarnemend ambtenaar O.M. had de Officier van Justitie ook de mogelijkheid om een ambtenaar O.M. bij een ander kantongerecht aan te wijzen of zelfs een beëdigd klerk van het parket aan te wijzen. Op 1 januari 1957 (Stbl. 1956, 377) werden de parketten van het Openbaar Ministerie samengevoegd met de rechtbankparketten tot arrondissementsparketten.
Parketwachters
Op 17 april 1943 werd door de secretaris-generaal van het Ministerie van Justitie besloten om parketwachters bij de kantongerechten in te stellen. Zij werden benoemd door de Minister van Justitie. De taak van de parketwachters was het optreden in strafzaken:
bij het handhaven van de orde tijdens de terechtzitting, echter alleen op aanwijzing van de kantonrechter
bij de betekening van stukken
bij de voorgeleiding van verdachte, getuigen, deskundigen, tolken. Dit gold alleen, in dringende gevallen, bij de terechtzitting.
Bij besluit van de Ministerie van Justitie van 28 augustus 1947, nr. 1811 werd de parketwacht als zelfstandig korps opgeheven en met ingang van 1 september 1947 ondergebracht bij de Rijkspolitie, waarin zij een Parketgroep vormde.
Overzicht van namen van leden van de rechterlijke macht over de periode 1950-1959 in het Kantongerecht te Gorinchem
Kantonrechter
Mr. E.R. van Eibergen Santhagens
Mr. J.E. Goudsmit
Mr. J. van Gulik
Kantonrechter-plaatsvervanger
Mr. J.A. Overwater
Mr. C. Vervoorn
Mr. G.C. Weidner
Mr. E.J.E.G. Vonkenberg
Mr. D. Huurman
A. Klein
Mr. Ch.Th. de Vries Robbé
J.J. Koster van Groos
Mr. C. P. Beukenkamp
J. P. W. Kalis
Mr. K.W.J. Neuman
Griffier
Mr. J.C. Temminck
Mr. P. Kostert
Deurwaarder
Pieter van Leeuwen
Pachtkamer
Eerste lid
A. Oudijk (te Kedichem)
Plaatsvervangend eerste lid
W. Boer (te Giessen-Nieuwkerk)
P. de Jong
D. Hakkesteeg (te Hoornaar)
F.A. den Hartogh (te Lexmond)
Tweede lid
A.C. Vermeulen (te Kedichem)
Plaatsvervangend tweede lid
G. de Jong (te Almkerk)
G. de Vor (te Vianen)
A.D. den Dekker (te Almkerk)
A.B. Snoek (te Almerk)
Ambtenaren van het Openbaar Ministerie voor de kantons Dordrecht, Oud-Beijerland en Gorinchem
Mr. J.P. van der Meulen
Mr. H. van Zeggeren
Mr. J. Remmelink
Mr. R.L. Heukels
Wenken voor het onderzoek in de archieven
Procedures Strafzaken
Meestal begint een strafzaak met een dagvaarding, welke uitgereikt wordt door de deurwaarder (artikel 97a - 125 RV). De strafzaken worden in eerste instantie ingeschreven in een register dat gehouden wordt door het O.M. In dit register worden diverse gegevens vermeld: de dader, de overtreding, de naam van de verbalisant, de transactie of sepot en de uitspraak van de kantonrechter. In de dagvaarding is een opgave van het tenlaste gelegde feit, van de tijd en plaats waarop het feit gepleegd zou zijn en de omstandigheden waaronder vermeld. Bij de invoering van het nieuwe Wetboek van Strafvordering in 1926 werd bepaald dat een procedure ook kan beginnen met een oproeping (dat wil zeggen zonder deurwaarder c.a.), mits er spraken is van ontdekking op heterdaad door een opsporingsambtenaar en mits zulks niet is uitgesloten door de Minister van Justitie.
Bij niet verschijnen van de verdachte wordt verstek verleend en het onderzoek ter terechtzitting zonder verdachte uitgevoerd. Tegen een bij verstek gewezen vonnis is verzet mogelijk.
Bij wel verschijnen van de verdachte of zijn (schriftelijk) gevolmachtigde wordt het onderzoek ter terechtzitting geopend met het identiteitsverhoor van de verdachte. Direct daarna kan door de verdachte een verweer worden ingesteld op grond van nietigheid van de dagvaarding, niet-ontvankelijkheid van de ambtenaar van het O.M. of onbevoegdheid van de kantonrechter. Na uitspraak van de kantonrechter, eventueel op te schorten door ontijdig verklaren van het verweer, gaat bij niet honoreren van het verweer de procedure verder met de voordracht door het O.M.: het voorlezen van de dagvaarding. Vervolgens leest de griffier het proces-verbaal van de opsporingsambtenaar voor. Dan vindt eventueel getuigenverhoor plaats, worden stukken van overtuiging overlegd en wordt de verdachte ondervraagd. Vervolgens krijgt de ambtenaar van het O.M. het woord voor zijn requisitoir, waarop de verdachte kan antwoorden, waarop wederom de ambtenaar van het O.M. kan antwoorden, tot tenslotte verdachte het laatste woord krijgt, waarna het onderzoek wordt gesloten. De uitspraak volgt direct of binnen 14 dagen bij schriftelijk vonnis. De uitspraak moet een beslissing geven over het wel of niet bewezen zijn van de feiten, de strafrechterlijke kwalificatie van die feiten en de toepassing van de bij de wet bepaalde straf. Indien een schriftelijk vonnis gewezen wordt, moet dit vonnis met redenen omkleed zijn en moet naast bovengenoemde elementen van de uitspraak de personalia van de veroordeelde, de tenlastelegging (onder verwijzing naar de dagvaarding) met alle strafverlichtende en strafverzwarende omstandigheden, de inhoud der bewijsmiddelen, voor zover zulks tot het bewijs heeft meegewerkt, de wettelijke gronden voor de opgelegde straf, de uitspraak op vordering van de beledigde partij en de naam van de vonnissende kantonrechter bevatten. Ook kan worden volstaan met een mondeling vonnis, tenzij de verdachte van het O.M. een schriftelijk vonnis wil of de kantonrechter dat zelf nodig oordeelt. Het besluit van 21 juli 1922 (Stcrt. 141) bepaalde dat het mondeling vonnis wordt aangetekend in het proces-verbaal der terechtzitting op een door de Minister van justitie voorgeschreven wijze. Het vonnis moet op een openbare terechtzitting worden uitgesproken c.q. worden voorgelezen. Het proces-verbaal ter terechtzitting moet bevatten de ter terechtzitting in acht genomen vormen, hetgeen betreffende de zaak ter terechtzitting geschiedt en de zakelijke inhoud van de verklaringen van getuigen, deskundigen en verdachte.
Naast het aanhangig maken bij dagvaarding en de verzoekschriftprocedures worden strafzaken voor het kantongerecht aanhangig gemaakt bij oproeping. De politieambtenaar reikt in dat geval een kennisgeving van oproeping aan de betrokkene uit. Enige dagen erna gevolgd door de over de post toegezonden oproeping: hierin staat vermeld waar en wanneer men ter terechtzitting dient te verschijnen. Een verdachte kan alleen door de rechter worden veroordeeld indien de ten laste gelegde feiten bewezen zijn. De rechter onderzoekt dit. Hij hoort de verdachte, de getuigen en soms deskundigen. Ook neemt hij kennis van het dossier, waarin zich alle stukken bevinden, die tijdens de voorgaande onderzoeken zijn opgemaakt, zoals het door de politie opgemaakte proces-verbaal. De Officier van Justitie bespreekt in zijn vordering of hij het ten laste gelegde bewezen acht. Vindt hij dit het geval dan eist hij meestal een straf; daarna heeft de verdachte het recht zich te verdedigen. Wordt de verdachte bijgestaan door een raadsman dan houdt deze na het requisitoir van de Officier van Justitie een pleidooi. Tenslotte sluit de rechter het onderzoek en wijst hij (een contradictoir) vonnis. Indien de verdachte niet verschijnt wordt hij/zij bij verstek berecht. Nadat het vonnis is gewezen, kunnen zowel de Officier als de verdachte daartegen hoger beroep aantekenen binnen een bepaalde tijd. Dit kan slechts bij door de wet genoemde vonnissen. Tegen het verstekvonnis kan de verdachte in verzet komen. De zaak wordt dan opnieuw door dezelfde rechter behandeld. Wanneer geen hoger beroep is ingesteld wordt het vonnis onherroepelijk ("in kracht van gewijsde"). Wanneer het hoger beroep op tijd is ingesteld zal de zaak door een hogere rechter worden behandeld. Nadat deze op zijn beurt uitspraak heeft gedaan, kan men nog slechts van de uitspraak cassatie aantekenen bij de Hoge Raad. Is dit niet binnen de daarvoor gestelde tijd gebeurd, dan is de uitspraak onherroepelijk geworden. Dit is eveneens het geval als de behandeling van de zaak voor de Hoge Raad niet heeft geleid tot vernietiging van het vonnis; wordt een vonnis wel vernietigd dan wijst de Hoge Raad als regel terug naar een rechtbank of een Gerechtshof om de zaak (eventueel op bepaalde punten) opnieuw te bezien. In strafzaken komen ook beschikkingen voor, bijvoorbeeld op een ingediend bezwaarschrift tegen de dagvaarding, tegen een inbeslagneming of de invordering van een rijbewijs. Ook tegen deze beschikkingen is in de meeste gevallen hoger beroep en/of cassatie mogelijk. Wanneer een vonnis onherroepelijk is geworden, wordt de straf door het Openbaar Ministerie ten uitvoer gelegd. Indien de verdachte een boete moet betalen, krijgt hij daarvan een aanschrijving. Betaalt hij niet op tijd dan moet hij een boete met verhoging betalen. Kan of wil hij niet betalen dan moet hij een vervangende hechtenis uitzitten, of wordt een boete op zijn bezittingen "verhaald". Indien hij alleen tot een hechtenisstraf (principale hechtenis) of een gevangenisstraf is veroordeeld, zal hij deze in een huis van bewaring of een gevangenis moeten ondergaan. Dit kan bij korte straffen ook wel met onderbrekingen gebeuren, bijvoorbeeld alleen in de weekeinden. De Koningin kan van de bij vonnis opgelegde straffen gratie verlenen, door die straffen te verminderen, te wijzigen of kwijt te schelden. Wanneer gratie is aangevraagd en de tenuitvoerlegging van de straf nog niet is aangevangen, kan die tenuitvoerlegging worden opgeschort totdat op het gratieverzoek is beslist.
Procedures Burgerlijke zaken
1. Kantonrechter
a. Bij dagvaarding:
De procedure in burgerlijke zaken vangt aan met een dagvaarding door eiser van gedaagde. Het houden van een rol voor burgerlijke zaken is niet verplicht. Wel worden ook hier wekelijks zittingen gehouden en bestaat in de praktijk bij ieder kantongerecht een register van zaken. De rol is een register van zaken bijgehouden door de griffier. Het is mogelijk de zaak aan te melden op de zitting waartegen gedagvaard is. Bij verstek van gedaagde wordt de eis toegewezen, tenzij deze onrechtmatig of ongegrond is. Bij verstek van de eiser wordt gedaagde ontslagen van instantie en de eiser in de kosten veroordeeld.
Een dagvaarding is een deurwaarders-exploot welke aan de gedaagde op de volgende manieren uitgebracht kan worden:
aan de gedaagde persoonlijk
aan de woonplaats van de gedaagde
door achterlating via de brievenbus van het woonadres van de gedaagde
door middel van bezorging per post.
De deurwaarder moet de dagvaarding aan de gedaagde of aan een van diens huisgenoten overhandigen, de zogenaamde betekening. Oorspronkelijk werd de dagvaarding beschouwd als een mondelinge oproeping van een deurwaarder waarvan hij proces-verbaal opmaakte.
Tegenwoordig wordt een afschrift aan de gedaagde uitgereikt en is het juister het exploot zelf als dagvaarding te zien. Voor de inhoud van de dagvaarding bestaat een aantal eisen welke vastgesteld zijn in het Wetboek van Burgerlijke Rechtsvordering (artikel 5 - 17).
Een dagvaarding moet in ieder geval bevatten:
de datum waarop hij wordt uitgebracht en de (voor) naam en woonplaats van de eiser
de (voor) naam en woonplaats van de deurwaarder die de dagvaarding uitbrengt
de (voor) naam en woonplaats van de gedaagde en vermelding van de personen aan wie de dagvaarding is uitgereikt
aanwijzing van de rechter die van de zaak kennis moet nemen
de dag en het uur van de terechtzitting
de middelen en het onderwerp van de eis
de eis.
De minimumtermijn voor de dagvaarding bij kantongerechtprocedures is, als de gedaagde in Nederland woont of verblijf houdt, vijf dagen. In de praktijk wordt veelal de procesgang als voor de rechtbank gevolgd met schriftelijke conclusies (van eis, verweer, repliek en dupliek) en wordt de zaak over meer terechtzittingen uitgerekt door verdaging. Bij interlocutoir vonnis (een tussenuitspraak waarbij de rechter enig bewijs, een onderzoek of een instructie beveelt, waarvan het eindvonnis afhankelijk kan zijn) kan getuigenbewijs opgedragen worden, gerechtelijke plaatsopneming kon ingelast worden, etc.
De terechtzittingen zijn in beginsel openbaar, tenzij belangen van partijen anders vorderen. Het vonnis dient altijd op een openbare terechtzitting uitgesproken te worden, ook na behandeling met gesloten deuren. Bij het vonnis moet onderscheiden worden het uitgesproken deel en de expeditie/afschriften. Het vonnis wordt gebracht op het proces-verbaal van de terechtzitting (audiëntieblad) conform artikel 60 Rv.
Het uitgesproken deel bevat de namen en de woonplaatsen van partijen, de gronden der uitspraak zowel wat betreft de feiten als het rechtspunt, de uitspraak (het dictum) en de naam van de kantonrechter. De expeditie bevat daarnaast de conclusies van partijen, de vermelding dat het vonnis in het openbaar is uitgesproken en de datum van de uitspraak.
Het proces-verbaal bevat het plaatsgevondene ter terechtzitting, de zakelijke inhoud van eis en verweer, verklaringen van getuigen en deskundigen en de uitspraak. In zaken waarin hoger beroep kan worden ingesteld, moet een afzonderlijk proces-verbaal worden opgemaakt van de verklaringen van getuigen en deskundigen.
Het audiëntieblad bevat naast het vonnis ook de mondelinge conclusies van partijen, de verklaringen van getuigen, de beëdigingen van deskundigen en ambtenaren.
b. Bij rekest
Naast de dagvaardingsprocedure kennen we procedures die met een rekest (verzoekschrift) beginnen. Bij de rekestprocedures gaat het om die gevallen, waarin de wet voorschrijft dat men zich door middel van een verzoekschrift rechtstreeks tot de rechter moet wenden.
In de wet wordt het begrip rekest niet gedefinieerd. De termen geeft eerbiedig te kennen en hetwelk doende zijn dus niet verplicht. Het rekest moet ingevolge artikel 429d lid 1 - 3 Rv de volgende gegevens bevatten:
de (voor) naam, woonplaats of werkelijk verblijf van de verzoeker vermelden
een duidelijke omschrijving van het verzoek
de gronden waarop het berust.
De rekestprocedure is in eerste instantie alleen bedoeld voor die zaken waarbij een rechterlijke beslissing noodzakelijk is zonder dat sprake is van een geschil met de wederpartij. In de artikelen 429 a - v Rv is de algemene regeling van de rekestprocedure opgenomen. Er komen ook rekestzaken voor die wel een geschil beslissen, deze worden vermeld in artikel 125 a - j Rv. Enkele voorbeelden van procedures welke door een verzoekschrift worden ingeleid zijn:
aanneming van werk
agentuurovereenkomsten
(collectieve) arbeidsovereenkomsten en bepalingen die algemeen verbindend zijn verklaard
dwangbevelprocedures
huurkoopzaken
verhaal tegen derden van uitkeringen voor levensonderhoud, verschuldigd krachtens Boek 1 BW.
Voor een aantal rekestprocedures gelden, ten dele, afwijkende voorschriften ten aanzien van de algemene regels. Dit zijn de procedureregels in zaken betreffende:
handlichting
onderbewindstelling ter bescherming van meerderjarigen
ouderlijke macht
rechterlijke machtiging tot het verrichten van rechtshandelingen ter vervanging van de medewerking/toestemming van de andere echtgenoot
voogdij.
1. Arbeidszaken en huurkoopzaken
In 1907 zijn met de wet van 13 juli (Stbl. 193) de artikelen 125 a - f ingevoegd in het Wetboek van Burgerlijke Rechtsvordering. Deze golden aanvankelijk alleen voor arbeidszaken. In deze artikelen zijn de procedureregels gegeven in zaken betreffende:
een arbeidsovereenkomst
een agentuurovereenkomst
een collectieve arbeidsovereenkomst
algemeen verbindend verklaarde bepalingen van een c.a.o.
aanneming van werk.